最高法院刑事判決　　　　　　　九十四年度台上字第三一八號
　　上　 訴　 人　台灣高等法院檢察署檢察官
　　上訴人即被告　乙○○
　　選 任辯護 人　王迪吾律師
　　被　　　　告　丙○○
　　上　 一　 人
　　選 任辯護 人　林照雄律師
　　被　　　　告　甲○○
上列上訴人等因被告等背信案件，不服台灣高等法院中華民國九
十二年十月十七日第二審更審判決（九十二年度重上更(三)字第一
七一號，起訴案號：台灣台北地方法院檢察署八十四年度偵字第
三一五○、六六九四、一五四六五號），提起上訴，本院判決如
下：
    主    文
原判決關於乙○○、甲○○部分均撤銷，發回台灣高等法院。
其他上訴駁回。
    理    由
一、發回（即乙○○、甲○○）部分：
本件原判決認定上訴人即被告乙○○為被告甲○○之子，而甲○
○與林衡輝、游祺祥甚為熟識，乙○○與甲○○、林衡輝於民國
七十八年十月中旬，商討在美國投資開發土地事宜，並於同月十
八日，由林衡輝、游祺祥（已死亡）、甲○○、陳繼圖（下稱林
衡輝等人）委任乙○○處理相關土地投資事項，且由林衡輝、甲
○○各出資美金五萬元，交由乙○○匯至美國，作為購地定金，
乙○○與林衡輝等人並達成共識，為求節稅，於同年十一月二十
七日，由乙○○成立美國住屋建設股份有限公司（下稱美國住屋
公司），並自任負責人，嗣因林衡輝等人依約陸續將出資款交付
乙○○，為保障渠等投資權益，於七十九年五月二日，在台北市
○○路八十七號十二樓之一，由乙○○以美國住屋公司及美國互
豐投資開發有限公司（下稱美國互豐公司）負責人名義，與林衡
輝等人簽訂合約書，約定由林衡輝等人共同出資購買美國洛杉磯
Hacienda Heights Guntree Drive之土地乙筆，面積約五十英畝
，總價金為美金六百四十萬元，林衡輝出資美金二百二十五萬元
、游祺祥出資美金八十五萬元、甲○○出資美金一百七十萬元、
陳繼圖出資美金一百六十萬元，此筆土地信託登記為美國住屋公
司所有，並授權該公司全權處理，惟需每三個月針對施工進度、
行銷狀況製表呈報各出資人，出售後所得之價金，扣除營造貸款
、稅捐及其相關支出後，餘額分別匯入各出資人所指定之帳戶，
餘未出售房地原則按出資比例，分別轉登記予各出資人名下或由
各出資人另行協議之。詎乙○○僅於八十二年七月二十五日，匯
款美金三十四萬八千四百四十二元，由林衡輝等人依比例平分，
而嗣後林衡輝、游祺祥因懷疑乙○○未依約分配獲利，遂於八十
三年九月十七日與甲○○委由陳純仁律師發函予乙○○終止委任
契約，通知乙○○停止對受任財產之銷售及處分，嗣乙○○於同
年十月十八日，在台北市陳純仁律師事務所，與林衡輝、游祺祥
、甲○○等人達成協議，其內容為：應於八十三年十月三十一日
以前，提出財務報表供投資人審查，將林衡輝等人出資信託登記
不動產之出售所得款，除暫留管理費用外，均應匯予各出資人，
另外未出售之不動產均過戶予投資人；惟乙○○受林衡輝等人委
任，竟意圖損害本人之利益，基於概括犯意，於林衡輝等人禁止
乙○○停止對受任財產銷售及處分時，仍先後為下列違背其任務
之行為：(1)於八十三年十二月四日，將該筆土地Track 43727
Lot 26（下稱Lot 26）土地及其上房屋，以美金五十萬元信託登
記予不知情之被告丙○○名下，又於八十四年五月十日，再以美
金三十七萬元售予他人，擅將信託之不動產處分，迨至八十四年
六月間，游祺祥赴美國洛杉磯查帳，始發現上揭房地已被出售，
足生損害於林衡輝等人之利益。(2)乙○○於八十四年五月十八日
以游祺祥可分得美金十一萬零二百二十四元紅利為由，開立一張
美金支票予游祺祥，竟因存款不足而遭退票，乙○○迄今未加以
處理，致生損害於游祺祥之利益。(3)乙○○未按八十三年十月十
八日協議，依林衡輝等人指示立即將尚未出售之PhaseII 之土地
過戶予林衡輝等人，致渠等原本出售該房地可獲得之利潤，因多
年來必須繳交地價稅、律師費、會計師費等費用，而毫無獲利，
足生損害於林衡輝等人之利益等情。因而撤銷第一審就乙○○部
分所為科刑之判決，改判依想像競合犯，從一重仍論處乙○○連
續為他人處理事務，意圖損害本人之利益，而違背其任務之行為
，致生損害於本人之利益罪刑。並以甲○○被訴與乙○○共犯背
信、侵占罪嫌部分，係屬不能證明，因認第一審就甲○○所為無
罪之判決，為無不合，予以維持，駁回檢察官對該部分之第二審
上訴。固非無見。
惟查：(一)、原判決事實係認定乙○○與甲○○、林衡輝於七十八
年十月中旬，商討在美國投資開發土地事宜，並於同年月十八日
，由林衡輝、游祺祥、甲○○、陳繼圖委任乙○○處理相關土地
投資事項，林衡輝等人經陸續將出資款交付乙○○後，為保障渠
等投資權益，乙○○乃於七十九年五月二日，在台北市○○路八
十七號十二樓之一以美國住屋公司及美國互豐公司負責人名義，
與林衡輝等人簽訂合約書。嗣林衡輝、游祺祥因懷疑乙○○未依
約分配獲利，遂於八十三年九月十七日與甲○○委由陳純仁律師
發函予乙○○終止委任契約，通知其停止對受任財產之銷售及處
分，乃乙○○受林衡輝等人委任，竟意圖損害本人之利益，基於
概括犯意，而於其後同年十二月及八十四年五月間有上開三違背
任務之行為等情。是其既先認定乙○○與林衡輝等人之委任關係
已於八十三年九月十七日經林衡輝、游祺祥與甲○○委任律師發
函予以終止，復謂乙○○係受林衡輝等人委任，而有上開違背任
務之行為，致此項事實認定不無前後矛盾情形。且刑法第三百四
十二條之背信罪，須以為他人處理事務為前提。所謂為他人云者
，係指受他人委任而為其處理事務而言。乙○○與林衡輝等人之
委任關係既已於八十三年九月十七日終止，何以猶能認係屬違背
任務之背信行為？原判決對之未說明其理由，尚嫌理由不備。(二)
、刑法第三百四十二條之背信罪，除有致生損害於本人利益之事
外，並以行為人主觀上具有為自己或第三人不法利益，或損害本
人利益之意圖為其構成要件。此項犯意既屬於構成犯罪事實之一
部，自應依證據認定，不能僅以客觀上發生損害本人利益之事實
，即律以本條之罪。原判決於事實欄認定乙○○意圖損害林衡輝
等人之本人利益，基於概括犯意，而先後有上開三違背任務之行
為等情。然理由內對於乙○○未將尚未出售之土地過戶予林衡輝
等人及於簽發予游祺祥之紅利支票退票後，迄未處理之行為，究
有如何證據，足證渠主觀上有故加損害於林衡輝等人利益之意圖
，則未為必要之說明，其判決理由亦嫌欠備。(三)、直系血親或五
親等內之血親犯刑法第三百四十二條背信罪者，依同法第三百四
十三條準用同法第三百二十四條第二項規定，須告訴乃論。依原
判決認定之事實，乙○○於七十八年十月間，係受乃林衡輝、甲
○○等人之委任，處理在美國投資開發土地事宜，而渠嗣後所為
上開背信行為已足生損害於林衡輝、甲○○等人，亦即認乙○○
之父甲○○亦屬本件背信罪之被害人。則乙○○對乃父甲○○之
背信行為，依法應屬告訴乃論，而甲○○對此並未表示告訴之意
思，渠於偵查中檢察官訊以「是否對乙○○提出告訴？」時，亦
明確供稱伊係乙○○之父，伊不會告乙○○等語（見三一五○號
偵卷第一○六頁）。是此部分屬告訴乃論，既未經告訴，原判決
亦予併論，即有判決不適用法則之違法。且依原判決事實認定乙
○○於八十四年五月十八日因支付紅利而簽發予游祺祥之該紙美
金十一萬零二百二十四元之美金支票，因存款不足而遭退票，乙
○○迄今未加以處理，致生損害於游祺祥之利益等情，此部分背
信行為之被害人應僅有游祺祥一人。原判決於論罪理由內就此部
分併認乙○○係以一背信行為同時侵害數人法益，為想像競合犯
，所為事實認定與理由之論敘不相符合，亦有判決理由矛盾之違
法。(四)、原判決於理由內係以甲○○因年事已高，欲將部分產業
交其長子乙○○處理，且為節省開銷，而將所有大豐建設股份有
限公司位於台北市○○○路○段八十一號十樓之一之辦公室騰出
一間充為乙○○之辦公室，亦屬愛子情深，縱認渠父子二人，朝
夕相處，與美國房地產仲介公司之往來文件均會寄達或傳真至上
開乙○○辦公室，然甲○○係一年近七旬老者，長住台灣，林衡
輝、游祺祥均較年輕，對美國投資事宜尚且不了解，因認甲○○
不比渠等清楚，而為有利於甲○○之認定（見原判決第二十七頁
）。但原判決理由既肯認甲○○、乙○○父子二人因在同一處所
辦公，朝夕相處，美國房地產仲介公司之往來文件均會寄達或傳
真至上開乙○○辦公室，則林衡輝、游祺祥二人據以指甲○○對
乙○○本件背信犯行知悉，並有參與，似非全無所本。此與甲○
○之年齡若干及是否常住台灣要無必然關係，原判決理由徒以上
情認甲○○就美國房地產投資事項不比林、游二人清楚，而為對
其有利之判斷，此項無罪理由之論斷已嫌前後矛盾，且與論理及
經驗法則難認無違，自非適法。(五)、原判決理由既謂依甲○○提
出之美國住屋公司設立章程，台灣住屋公司，有以三百三十萬元
美金之資金購買美國住屋公司之股份，而成為美國住屋公司之唯
一股東（見原判決第二十八頁），則甲○○於第一審調查時所稱
「伊不撤換其子乙○○在美國住屋公司之職務，係因台灣住屋公
司並未投資美國住屋公司」等語（見一審卷第六○頁），此與上
開美國住屋公司設立章程之記載似有不符。乃原判決理由謂甲○
○該項供詞與美國住屋公司係為節稅之故，遂以台灣住屋公司子
公司之名義成立等情相符等語，而執之為有利於甲○○之判斷，
此項無罪理由之論敘，亦有前後矛盾之違誤。以上，或係檢察官
及乙○○上訴意旨所指摘，或為本院得依職權調查之事項，應認
原判決關於乙○○、甲○○部分仍有撤銷發回更審之原因。原判
決就乙○○不另諭知無罪部分，基於審判不可分之原則，應併予
發回。又本件雖屬刑事訴訟法第三百七十六條第五款所列案件，
惟於修正刑事訴訟法施行前，原得上訴於第三審法院，且已繫屬
於法院，依刑事訴訟法施行法第五條第一項規定，仍應依施行前
之法定程序終結之，附此敘明。
二、駁回（即丙○○）部分：
按刑事訴訟法第三百七十七條規定，上訴於第三審法院，非以判
決違背法令為理由，不得為之。是提起第三審上訴，應以原判決
違背法令為理由，係屬法定要件。如果上訴理由書並未依據卷內
訴訟資料，具體指摘原判決不適用何種法則或如何適用不當，或
所指摘原判決違法情事，顯與法律規定得為第三審上訴理由之違
法情形，不相適合時，均應認其上訴為違背法律上之程式，予以
駁回。本件原審經審理結果，認為丙○○被訴背信、侵占部分，
犯罪不能證明，第一審所為諭知丙○○無罪之判決，核無不合，
予以維持，駁回檢察官對此部分之第二審上訴，已詳敘其調查、
取捨證據之結果及認應為無罪判決之心證理由。就形式上觀察，
原判決要無採證認事違背經驗法則、論理法則或理由不備等違背
法令之情形存在。丙○○雖在美國住屋公司擔任乙○○之助理，
然林衡輝、游祺祥與甲○○於八十三年九月十七日係委任律師發
函予乙○○，終止雙方委任關係，業如上述，丙○○對之未必知
悉，即林衡輝、游祺祥、甲○○與乙○○嗣於同年十月十八日在
陳純仁律師事務所達成協議時，高某並未在場，對其內容猶屬無
從知之。原審復已查明參與本件投資之陳繼圖係丙○○之姊夫，
其投資額有部分且係高某之母所出資，則衡情丙○○對乙○○意
圖損害本件投資案「本人」利益之背信犯行，倘屬明知，當無參
與之理。原判決理由據此說明丙○○既無利可圖，且參與投資有
係其親戚者，難認渠有夥同乙○○共為本件背信犯行之動機，乃
認渠就乙○○於終止委任關係後猶將該Lot 26土地信託登記在伊
名下，再將之售予他人之背信犯行，並無共同犯意聯絡。此項無
罪之論斷理由，難認有何違背經驗法則情形。又乙○○出售該筆
土地所得三十七萬美元確列入出售房地所得明細表，而乙○○先
前以該土地向國泰銀行所設抵押權，嗣因其出售他人，故亦經清
償塗銷，有ESCROW出具證明書可按。原判決理由已依此說明丙○
○未從中獲有利益甚明，是就丙○○被訴背信而言，尚無證據調
查職責未盡可指。至原審此次更審審判期日應送達予林衡輝之傳
票，因其郵寄地址仍記載舊址，未能合法送達，致林某於審判期
日未能到庭陳述意見。然林某於本件歷次偵審中已多次到庭及具
狀充分陳述其意見，以供法院參酌，則原審此次更審審判期日之
訴訟程序縱有上開違誤，要於判決結果並無影響，依刑事訴訟法
第三百八十條規定，自不得據為第三審上訴之理由。檢察官上訴
意旨以上情指摘原判決關於丙○○部分違背法令，核與法律規定
得為第三審上訴理由之違法情形，不相適合。依上揭說明，此部
分上訴違背法律上之程式，應予駁回。
據上論結，應依刑事訴訟法第三百九十七條、第四百零一條、第
三百九十五條前段，判決如主文。
中　　華　　民　　國　九十四　年　　一　　月　 二十　 日
                      最高法院刑事第十一庭
                          審判長法官  張　淳　淙
                                法官  謝　俊　雄
                                法官  蘇　振　堂
                                法官  張　春　福
                                法官  呂　丹　玉
      本件正本證明與原本無異
                                      書  記  官
中　　華　　民　　國　九十四　年　　一　　月　二十七　日
                                                      V
